【裁判字號】    99,上易,219
【裁判日期】    991129
【裁判案由】    履行分割共有土地協議等
【裁判全文】
臺灣高等法院臺中分院民事裁定         99年度上易字第219號
上  訴  人  陳木川
訴訟代理人  李明海律師
被上訴人    黃炳坤
訴訟代理人  陳金村律師
上列當事人間請求履行分割共有土地協議等事件，上訴人對於本
院中華民國99年7月27日99年度上易字第219號第二審判決，提起
第三審上訴，本院裁定如下：
    主  文
被上訴人黃炳坤應於收受本裁定正本送達後十日內，補繳第一審
裁判費新臺幣捌萬捌仟玖佰柒拾玖元。
上訴人陳木川應於收受本裁定送達後十日內，補繳第二審裁判費
新臺幣壹拾參萬參仟肆佰陸拾玖元、第三審裁判費新臺幣壹拾貳
萬玖仟柒佰伍拾陸元，逾期未補繳，即駁回上訴。
    理  由
一、按提起民事訴訟及提起民事第二、三審上訴，均應依關於民
    事訴訟費用之徵收及計算相關規定繳納裁判費，此為必須具
    備之程式，並為法院應依職權調查之事項，不因訴訟程序進
    行至何程度而有差異，倘欠缺此程式經審判長限期命補正，
    該當事人逾限仍不遵行者，即應認其起訴或上訴為不合法（
    最高法院18年上字第182號判例參照）。又當事人對於更審
    判決提起上訴時，其第一次上訴應繳之裁判費尚未繳納或未
    繳足額，法院應向第一次上訴人徵足，如於該事件之裁判有
    執行力後，仍未繳足，應依職權以裁定確定裁判費之數額，
    命負擔訴訟費用之一造補繳之，業據司法院大法官釋字第14
    9 號解釋著有明文。
二、次按分割共有物訴訟，以原告因分割所受利益之價額為準，
    民事訴訟法第77條之11定有明文。而共有物協議分割之共有
    人請求他共有人履行協議分割契約之訴訟，其訴訟標的價額
    ，亦以原告因分割所受利益之價額為準（參照吳明軒著民事
    訴訟法上冊，98年10 月修訂8版，第274頁）。又依民事訴
    訟法第466條第4項規定，上訴利益亦應依此標準計算，不因
    上訴人（被告）之應有部分之價額較低而異。第按客觀的預
    備訴之合併，雖有數個訴訟標的與訴之聲明，但原告僅請求
    法院就其中之一為其勝訴之判決，其訴訟利益僅為其中一個
    ，其訴訟標的價額，自應依民事訴訟法第77條之2第1項但書
    規定，依其先位、備位聲明中價額最高者定之（最高法院98
    年度台抗字第808號裁判意旨參照）。另向第二審或第三審
    法院上訴，依第77條之13及第77條之14規定，加徵裁判費10
    分之5，民事訴訟法第77條之16第1項前段亦定有明文。
三、經查，被上訴人於原審民國98年7月22日提起本件訴訟，就
    兩造共有坐落於臺中縣外埔鄉○○段第1020之8地號之土地
    （下稱系爭土地），先位之訴主張依履行分割協議請求權，
    請求按兩造協議分割契約所訂之方割方法，協同辦理分割登
    記，上訴人並對被上訴人補償新台幣（下同）159萬7202元
    ；備位之訴主張依共有物分割請求權，請求以原物分割，面
    積2891.71平方公尺部分由被上訴人取得，上訴人並對被上
    訴人補償同上之金額，核係以一訴主張數項標的，而所主張
    之數項標的應為選擇。又依首揭說明，本件不論先後位之訴
    ，其訴訟標的價額之計算，均係以原告即被上訴人因分割所
    受利益，即土地應有部分之客觀價額為準，且土地之公告現
    值又較申報地價及公告地價接近土地之交易價額，故本件應
    以起訴當時之土地公告現值，作為訴訟標的價額之核定標準
    。準此，系爭土地面積4,509.5平方公尺，起訴時土地公告
    現值每平方公尺3,589元，被上訴人應有部分為289171/4509
    50，有系爭土地登記謄本附卷可稽（見原審卷第8頁），則
    被上訴人因分割所受利益之客觀價額為10,378,347元（計算
    式：3589元×4509.5㎡×289171/450950＝10,378,347元，
    小數點以下四捨五入），故本件應核徵之第一審裁判費為
    103,344 元，惟被上訴人在原審僅按申報地價為標準，據以
    繳納裁判費14,365元（見原審卷第1頁反面、第21頁），尚
    不足88,979元（103,344-14,365＝88,979），依上開大法官
    釋字第149號解釋之同一法理，自應向被上訴人徵足，茲限
    被上訴人於收受本裁定送達後10日內，如數逕向本院補繳，
    爰裁定如主文第1項。
四、次查，本件經第一審為被上訴人勝訴之判決後，上訴人不服
    ，提起第二審上訴，雖上訴人於系爭土地之應有部分為1414
    87/450950，然本件訴訟標的價額及上訴利益額之計算，均
    應以原告即被上訴人因分割系爭共有土地所受利益之客觀價
    額為準，不因何造當事人提起上訴人而有所歧異，已如前述
    ，是其上訴利益額亦同為10,378,347元（計算式同上），則
    據以核徵之第二審裁判費為155,016元。嗣上訴人仍不服本
    院判決，提起第三審上訴，亦應繳納第三審裁判費155,016
    元。惟查上訴人僅在本院繳納第二審裁判費21,547元（見本
    院卷第8頁），第三審裁判費25,260元，其餘之第二審裁判
    費133,469元（155,016-21,547＝133,469）、第三審裁判費
    129,756元，未據上訴人繳納。爰依首揭說明及民事訴訟法
    第442條第2項前段、第481條之規定，限上訴人於收受本裁
    定正本10日內，如數逕向本院補繳，逾期未補繳即駁回上訴
    ，爰裁定如主文第2項。
中    華    民    國    99    年    11    月    29    日
                  民事第二庭    審判長法  官  邱  森  樟
                                      法  官  翁  芳  靜
                                      法  官  謝  說  容
以上正本係照原本作成。
如對本裁定關於核定訴訟標的價額部分抗告，應於裁定送達後10
日內向本院提出抗告狀並繳納抗告費新台幣1000元；命補繳裁判
費部分不得抗告。
                                      書記官  胡  美  娟
中    華    民    國    99    年    12    月    1     日

司法院資訊處製作；財團法人民間司法改革基金會備份。
